ACORDAO-COMPLETO-2377196

ACÓRDÃO 8242/2020 ATA 26/2020 - SEGUNDA CÂMARA

VISTOS, relatados e discutidos estes autos de Tomada de Contas Especial instaurada pelo Ministério do Turismo (MTur) , contra a Sra. Maria Aparecida Maschio Pires, gestão 2009-2012, na condição de ex-prefeita, em razão da impugnação total de despesas do Convênio 202/2010 (Siafi/Siconv 732633) , celebrado com o Município de Juquitiba-SP, tendo por objeto a realização do projeto intitulado "Primeiro Festival Cultural de Juquitiba", com vigência estipulada de 23/4 a 17/9/2010;
ACORDAM os Ministros do Tribunal de Contas da União, reunidos em Sessão de Segunda Câmara, ante as razões expostas pelo Relator, e com fundamento nos termos dos arts. 1º, inciso I, 16, inciso III, alíneas b e c, da Lei 8.443/1992, c/c os arts. 19 e 23, inciso III, da mesma Lei, e com os arts. 1º, inciso I, 209, inciso III, 210 e 214, inciso III, do Regimento Interno, em:
9.1. considerar revel a Sra. Maria Aparecida Maschio Pires, nos termos do art. 12, § 3º, da Lei 8.443/1992:
9.2. julgar irregulares as contas da Sra. Maria Aparecida Maschio Pires, condenando-a ao pagamento da quantia de R$ 100.000,00 (cem mil reais) , atualizada monetariamente e acrescida dos juros de mora, calculados a partir de 5/7/2010, até a efetiva quitação do débito, fixando-lhe o prazo de 15 (quinze) dias para comprove, perante o Tribunal, o recolhimento da referida quantia aos cofres do Tesouro Nacional (art. 23, inciso III, alínea "a", da citada Lei, c/c o art. 214, inciso III, alínea "a", do Regimento Interno) , abatendo-se, na oportunidade, as quantia (s) eventualmente ressarcida (s) , na forma da legislação em vigor;
9.3. aplicar à Sra. Maria Aparecida Maschio Pires a multa prevista no art. 57 da Lei 8.443/1992, no valor de R$ 17.000,00 (dezessete mil reais) , fixando-lhe o prazo de 15 (quinze) dias, a contar da notificação, para que comprove, perante o Tribunal (art. 214, inciso III, alínea "a", do Regimento Interno) , o recolhimento da dívida ao Tesouro Nacional, atualizada monetariamente desde a data do acórdão até a dos efetivos recolhimentos, se for paga após o vencimento, na forma da legislação em vigor;
	9.4 autorizar desde logo, se requerido, com fundamento no art. 26, da Lei 8.443/1992, c/c o art. 217, do Regimento Interno do TCU, o parcelamento da dívida em até 36 (trinta e seis) parcelas, incidindo sobre cada parcela, corrigida monetariamente, os correspondentes legais, fixando-se o prazo de 15 (quinze) dias, a contar do recebimento da notificação, para comprovar perante o Tribunal o recolhimento da primeira parcela, e de 30 (trinta) dias, a contar da parcela anterior, para comprovar os recolhimentos das demais parcelas, devendo incidir sobre cada valor mensal, atualizado monetariamente, os juros de mora devidos, no caso do débito, na forma prevista na legislação em vigor, alertando a responsável de que a falta de comprovação do recolhimento de qualquer parcela implicará o vencimento antecipado do saldo devedor, nos termos do art. 26, parágrafo único, da Lei 8.443/1992, c/c o art. 217, § 2º, do Regimento Interno deste Tribunal;
	9.5. autorizar, desde logo, a cobrança judicial da dívida, nos termos do art. 28, inciso II, da Lei nº 8.443/1992, caso não atendidas a notificação;
	9.6 encaminhar cópia do presente Acórdão ao Procurador-Chefe da Procuradoria da República no Estado de São Paulo, nos termos do § 3º do art. 16 da Lei 8.443/1992, c/c o § 7º do art. 209 do Regimento Interno do TCU, para adoção das medidas que entender cabíveis, informando-lhe que o inteiro teor da deliberação pode ser consultado no endereço .

Tomada de Contas Especial (TCE) instaurada pelo Ministério do Turismo (MTur), contra a Sra. Maria Aparecida Maschio Pires, gestão 2009-2012, na condição de ex-prefeita, em razão da impugnação total de despesas do Convênio 202/2010 (Siafi/Siconv 732633), celebrado com o Município de Juquitiba-SP, tendo por objeto a realização do projeto intitulado Primeiro Festival Cultural de Juquitiba,  com vigência estipulada de 23/4 a 17/9/2010.

Segunda Câmara

Prefeitura Municipal de Juquitiba - SP.

3. Interessados/Responsáveis:
3.1. Interessado: Ministério do Turismo (vinculador) (CNPJ 05.457.283/0001-19).
3.2. Responsável: Maria Aparecida Maschio Pires (CPF XXX.869.108-XX).

13.1. Ministros presentes: Ana Arraes (Presidente), Aroldo Cedraz (Relator) e Raimundo Carreiro.
13.2. Ministro-Substituto convocado: Augusto Sherman Cavalcanti.
13.3. Ministros-Substitutos presentes: Marcos Bemquerer Costa e André Luís de Carvalho.

AROLDO CEDRAZ

Trata-se de Tomada de Contas Especial instaurada pelo Ministério do Turismo (MTur) , contra a Sra. Maria Aparecida Maschio Pires (CPF XXX.869.108-XX) , gestão 2009-2012, na condição de ex-prefeita, em razão da impugnação total de despesas do Convênio 202/2010 (Siafi/Siconv 732633, Peça 5) , celebrado com o Município de Juquitiba-SP, tendo por objeto a realização do projeto intitulado "Primeiro Festival Cultural de Juquitiba", previsto para o período de 23 a 25/4/2010 (peça 2, p. 1) , com vigência estipulada de 23/4 a 17/9/2010 (peça 5, p. 7; peça 52, p. 1) .
2.	A Secretaria de Controle Externo de Tomada de Contas Especial analisou o feito, conforme instrução de Peça 63, que teve anuência do corpo dirigente da unidade (Peças 64 e 65) , abaixo reproduzida como parte deste Relatório:
	"[...] HISTÓRICO
2.	Os recursos previstos para implementação do objeto do referido convênio foram orçados no valor total de R$ 105.000,00 (peça 5, p. 7-8) , com a seguinte composição: R$ 5.000,00 de contrapartida do Convenente e R$ 100.000,00 à conta do concedente, liberados conforme indicado abaixo (peça 7) :
	Ordem Bancária
	Data da Emissão
 (peça 7) 
	Data do Crédito
 (peça 15, p. 8) 
	Valor (R$) 

	2010OB801099
	2/7/2010
	5/7/2010
	100.000,00

3.	O Ministério do Turismo exarou os seguintes pareceres:
	Parecer
	Peça
	Data

	Parecer Técnico 370/2010
	2
	23/4/2010

	Parecer Conjur 397/2010
	4
	23/4/2010

	Nota Técnica de Análise 240/2011 (análise da exec. Física) 
	23
	24/10/2011

	Nota Técnica de Análise 220/2012 (análise da exec. financeira) 
	25
	9/7/2012

	Nota Técnica de Reanálise 310/2013 (análise da exec. física) 
	30
	26/3/2013

	Nota Técnica de Reanálise 278/2013
	38
	23/5/2013

	Nota Técnica de Reanálise 76/2015 (análise da exec. física) 
	42
	27/5/2015

	Nota Técnica Financeira PGTUR 137/2017
	43
	5/2/2017

4.	O Parecer Técnico 370/2010 (peça 2) , que avaliou tecnicamente o Convênio Siafi/Siconv 732633 (peça 5) , concluindo pela sua viabilidade, apresentou como ações pretendidas do mesmo as seguintes:
	a) locação de iluminação, palco, gerador, sonorização e tendas; 
	b) cachê para os shows das bandas/grupos: Stúdio Um, Roby e Roger e Marcos e Cláudio.
5. 	Ressalte-se, inicialmente, que o Parecer de Análise Técnica da Proposta (peça 2) , o Parecer da Conjur de aprovação da minuta do convênio (peça 4) , emissão de empenho da despesa (peça 3) e assinatura do Termo de Convênio (peça 5) ocorreram no mesmo dia 23/4/2010, que, também, foi a data de início do evento. 
6.		O Parecer Técnico 370/2010, de 23/4/2010 (peça 2) registra que a realização do evento ocorreu no período de 23 a 25 de abril de 2010. Entretanto, a liberação dos recursos financeiros ocorreu em data posterior, em 5/7/2010, fato que influi na qualidade da prestação de contas, haja vista que dificulta a confrontação dos documentos de despesas com os cheques/ordens bancárias emitidas para os respectivos pagamentos.
7.	Sob o aspecto da execução física do convênio em apreço, a Nota Técnica de Reanálise 76/2015 (peça 42) , após a apreciação das defesas apresentadas pela responsável, confirmou as análises das Nota Técnica de Análise 240/2011 e 	Nota Técnica de Reanálise 310/2013, concluiu pela aprovação parcial da execução física do convênio e glosou o valor correspondente à locação de 12 tendas, no montante de R$ 10.500,00, por falta de apresentação de documentação comprobatória referente a esse item, consoante se transcreve trechos a seguir:
	Objeto da Ressalva:
Locação de tendas medindo 10x 10 metros, com altura de 4,5 mts livres, cobertura em lona TD 1000 anti chamas, calhas para escoamento de água, piso antiderrapante para proteção.
Dias para locação: 3 dias (23, 24 e 25 de Abril de 2010) 
Quantidade de tendas: 12 tendas
Valor Unitário: R$875,00 (Oitocentos e setenta e cinco reais) 
Valor Total: R$ 10.500,00 (Dez mil e quinhentos Reais) .
	Ressalvas apontadas:
O convenente apresentou apenas, declaração (f1.175) que, no entanto, não foi suficiente para demonstrar a execução do item.
Sendo assim, SOLICITA-SE:
Encaminhar fotografias e/ou filmagens (devidamente datadas) , identificando o item que se deseja comprovar conforme Plano de Trabalho aprovado. As imagens deverão conter elementos pelos quais seja possível verificar a execução física da ação especificamente na localidade e evento objeto do convênio.
	Resposta do convenente:
Pelas fotografias encaminhadas pelo convenente (fls. 291) se pode observar que não houve a utilização das 12 tendas 10x10m, programadas no plano de trabalho.
	Ressalva sanada: 
Não
7.1.	Não há evidências nos autos de ter havido fiscalização in loco durante o evento.
8.	A motivação para a instauração da presente Tomada de Contas Especial foi materializada pela impugnação total de despesas, conforme consignado na Nota Técnica Financeira PGTUR 137/2017, de 21/2/2017 (peça 43) , que aprovou em parte a execução física do convênio e rejeitou a execução financeira em razão das seguintes irregularidades:
ANÁLISE DA EXECUÇÃO FINANCEIRA
1. LICITAÇÃO
 (...) 
Conforme análise anterior (Nota Técnica N° 220/2012) ,
Verifica-se que a contratação dos serviços de locação de iluminação, palco, gerador, sonorização e tendas, bem como a contratação dos artistas/bandas: Stúdio Um, Roby e Roger e Marcos e Cláudio se deu por inexigibilidade. Porém, é inviável a contratação por inexigibilidade dos serviços de locação de iluminação, palco, gerador, sonorização e tendas. Deveria ter sido realizado procedimento licitatório específico (Pregão Presencial conforme Lei n° 10.520/2002 e decreto n° 3.555/2000) para esse tipo de contratação, não cabendo incluir esses serviços no contrato de inexigibilidade firmado com a empresa contratada para os shows artísticos uma vez que essa modalidade cabe somente em casos de inviabilidade de competição. 
 (...) 
Foram encaminhados os Atestados de Exclusividade da dupla Marcos e Cláudio (Fls. ...) , da banda Studio Um (Fls. ...) , e da dupla Roby e Roger (Fls. ...) . Porém, de acordo com o disposto no Acórdão 96/2008 TCU, quando da contratação de artistas consagrados, enquadrados na hipótese de inexigibilidade prevista no inciso III do art. 25 da Lei n° 8.666/1992, por meio de intermediários ou representantes, deve ser apresentada cópia do contrato de exclusividade dos artistas com o empresário contratado, registrado em cartório. Ressaltou-se que o contrato de exclusividade difere da autorização ou carta que confere exclusividade apenas para os dias correspondentes à apresentação dos artistas e que é restrita à localidade do evento.
De acordo com os atestados de exclusividade encaminhados, observou-se que a empresa M. SAMPAIO PROMOÇÕES ARTÍSTICAS LTDA caracterizou-se como intermediária na contratação das bandas/artistas, sendo inviável seu enquadramento no inciso III do artigo 25 da Lei 8.666/1993. Cabe ressaltar que, caso a contratação dos artistas não tenha ocorrido mediante empresário exclusivo, e sim por meio de empresa intermediária, a contratação deveria ocorrer mediante procedimento licitatório prévio, conforme posicionamento da CGU na Nota Técnica n° 2531/GSNOR/SFC/CGU/PR. 
 (...) 
Cachê: Não foram encaminhados os documentos que comprovam o efetivo recebimento do cachê por parte dos artistas/bandas emitidos pelo contratante. 
 (...) 
3. DOCUMENTO DE LIQUIDAÇÃO (...) 
Conforme análise anterior, foi encaminhada a NF N° 0056 (Fl. ...) no valor de R$ 105.000,00 emitida dentro do período de vigência do convênio, porém, não é possível identificar a validade da NF, bem como não há o atesto do responsável nem a identificação do número do convênio. 
 (...) 
RESULTADO FINAL DA ANÁLISE FINANCEIRA
Este é o relatório, cujos apontamentos se pôde retirar dos autos e do SICONV, que nos leva a sugerir a REJEIÇÃO da prestação de contas."
9.	Acrescente-se que está inserida cópia da "Ação Civil Por Ato de Improbidade Administrativo" impetrada pela Prefeitura Municipal de Juquitiba/SP, por meio de seu representante legal, em desfavor da Senhora Maria Aparecida Maschio Pires (peças 32-33) .
10.	Tanto o relatório do tomador de contas, quanto o relatório de auditoria da CGU, amparados pela Nota Técnica de Reanálise 76/2015 (peça 42) e pela Nota Técnica Financeira PGTUR 137/2017 (peça 43) , do Ministério do Turismo, concluíram pela existência de dano ao Erário Federal da ordem de R$ 100.000,00, correspondente ao valor integral repassado ao município de Juquitiba/SP, em razão da impugnação total das despesas do convênio por conta de irregularidades técnicas e financeiras.
11. 	Da análise dos autos, verifica-se que foi dada oportunidade de defesa ao agente responsabilizado, em obediência aos princípios constitucionais que asseguram o direito ao contraditório e à ampla defesa, tendo em vista as notificações acostadas aos documentos de peças 26-27, 31 e 44. No entanto, os documentos apresentados (peças 8-22; 28-29 e 41) foram considerados insuficientes, pelo tomador de contas, para elidir as irregularidades constatadas. Como também não houve recolhimento do montante devido aos cofres da Fazenda Pública, sua responsabilidade foi mantida (peça 51) . 
12. 	Nos Relatórios de Tomada de Contas Especial acostados aos documentos 51-52, em que os fatos estão circunstanciados, a responsabilidade pelo dano causado ao erário foi atribuída à Sra. Maria Aparecida Maschio Pires (CPF XXX.869.108-XX; gestão 2009-2012) , ocupante do cargo supramencionado à época da ocorrência dos fatos, em razão da impugnação total de despesas do Convênio em comento. 
13.	A inscrição em conta de responsabilidade, no Siafi, foi efetuada conforme a Nota de Sistema 2017NS000070, de 30/6/2017 (peças 47-48) .
14.	A CGU seguiu o posicionamento do órgão concedente quanto às irregularidades identificadas, ao débito apurado e à responsabilidade, conforme se verifica no Relatório de Auditoria 1057/2017 (peça 52) , no Certificado de Auditoria 1057/2017 (peça 53) , bem como no Parecer do Dirigente do Órgão de Controle Interno 1057/2017 (peça 54) . O Ministro de Estado do Turismo pronunciou-se pelo conhecimento das conclusões contidas nos pareceres da CGU, opinando pela irregularidade das contas do responsável indicado (peça 55) .
Proposta de citação
15.	Na instrução antecedente (peça 57) , analisando-se os documentos nos autos, concluiu-se pela necessidade de realização de citação solidária dos responsáveis, nos termos seguintes:
I) citar a Sra. Maria Aparecida Maschio Pires (CPF XXX.869.108-XX) , ex-prefeita do município de Juquitiba/SP, com fundamento nos arts. 10, § 1º, e 12, incisos I e II, da Lei 8.443/1992 c/c o art. 202, incisos I e II, do RI/TCU, para que, no prazo de quinze dias, apresente alegações de defesa e/ou recolha aos cofres do Tesouro Nacional a quantia abaixo indicada, atualizada monetariamente a partir da respectiva data até o efetivo recolhimento, abatendo-se na oportunidade a quantia eventualmente ressarcida, na forma da legislação em vigor;
	Valor original do débito (R$) 
	Data da ocorrência

	100.000,00
	        5/7/2010

Ocorrências: não comprovação da boa e regular aplicação dos recursos federais repassados pelo Ministério do Turismo ao município de Juquitiba/SP por meio do Convênio 202/2010 (Siafi/Siconv 732633; peça 5; objeto: apoio à implementação do projeto intitulado "Primeiro Festival Cultural de Juquitiba", conforme o Plano de Trabalho registrado no Siconv, com vigência estipulada para o período de 23/4/2010 a 17/9/2010;
Responsável: Sra. Maria Aparecida Maschio Pires (CPF XXX.869.108-XX) , ex-prefeita do município de Juquitiba/SP e signatária do termo de convênio;
	Condutas:
	a) adotar inexigibilidade de licitação ao invés de pregão eletrônico para contratação da mesma empresa M Sampaio Promoções Artísticas Ltda. (CNPJ 09.419.430/0001-17) tanto para execução dos serviços locação de iluminação, palco, gerador, sonorização e tendas (R$ 49.500,00) , que são considerados comuns, quanto para os shows, contrariando a Lei 10.520/2002 e o Decreto 3.555/2000, uma vez que não cabe incluir esses serviços no contrato de inexigibilidade firmado com a empresa contratada para os shows artísticos, pois essa modalidade cabe somente em casos de inviabilidade de competição;
	b) contratar bandas, no valor de R$ 55.500,00, por meio da empresa M Sampaio Promoções Artísticas Ltda. (CNPJ 09.419.430/0001-17) , por inexigibilidade de licitação, sem apresentar os contratos de exclusividade registrados em cartório nem os recibos dos cachês por parte dos artistas/bandas dos artistas ou dos responsáveis pelas bandas, agindo essa empresa como mera intermediária, contrariando o art. 25, inc. III, da Lei 8.666/1993, o termo de convênio e a jurisprudência do TCU;
	c) apresentar nota fiscal 56 (peça 16) , emitida pela empresa M Sampaio Promoções Artísticas Ltda. (09.419.430/0001-17) , no valor de R$ 105.000,00, dentro do período de vigência do convênio, sem identificação do número do convênio, do atesto do recebimento dos serviços, sem discriminação dos itens e respectivos valores conforme previsto no plano de trabalho, não foi possível, também, identificar a validade da mesma; 
	d) não apresentar a declaração de notificação dos partidos políticos, contrariando o art. 2º da Lei 9.452/1997;
e) apresentar cotações de preços de três empresas sem qualquer assinatura para a prestação de serviços de som, palco, iluminação, grupo gerador, tendas (peça 17, p. 1-18) ;
f) celebrar o Contrato de Prestação de Serviços 105/2010, decorrente do processo de inexigibilidade 01/2010, com a empresa M. Sampaio Promoções Artísticas Ltda. (CNPJ 09.419.430/0001-17) , em 22/4/2010 (peça 22, p. 1-4) , antes da celebração do termo de Convênio 732633/2010 (peça 5) , firmado em 23/4/2010;
g) descumprir o termo do convênio, que estabelece na Cláusula Terceira - Das Obrigações dos Participes, no item II, alíneas 'oo' e 'pp', que compete à convenente (peça 5, p. 6-7) :
oo) apresentar na prestação de contas, quando da contratação de artistas, consagrados, enquadrados na hipótese de inexigibilidade prevista no inciso III do art. 25 da Lei n° 8.666/1993, atualizada, por meio de intermediários ou representantes, cópia do contrato de exclusividade dos artistas com o empresário contratado, registrado em cartório, sob pena de glosa dos valores envolvidos. Ressalta-se que o contrato de exclusividade difere da autorização que confere exclusividade apenas para os dias correspondentes à apresentação dos artistas e que é restrita à localidade do evento, conforme dispõe o Acórdão 96/2008-TCU-Plenário do TCU;
pp) encaminhar ao CONCEDENTE documento comprobatório do efetivo recebimento do cachê por parte dos artistas, e/ou bandas, e/ou grupo, emitido pelo contratante dos mesmos.
h) não comprovar por meio de fotografias a utilização das 12 tendas 10x10m, programadas no plano de trabalho, ficando pendente a comprovação da execução física no montante R$ 10.500,00;
Dispositivos Violados: Art. 63 da Lei 4320/1964, o art. 93, do Decreto Lei 200/1967, art. 50, §3º, da Portaria Interministerial 127/2008, Termo de Convênio e consoante entendimento firmado no Acórdão 1435/2017-TCU-Plenário, destacado na presente instrução;
Nexo de Causalidade: As condutas descritas impediram o estabelecimento do nexo causal entre as despesas efetuadas com os recursos recebidos por força do Convênio 732633 (peça 5) , que consistiria na efetiva comprovação da realização dos shows e no pagamento às bandas que dever-se-iam apresentar no evento;
	Evidências: Contrato de Prestação de Serviços 105/2010 (peça 22) ; atestados de exclusividade de apresentação dos artistas restrita à localidade do evento (peça 20, p. 1, 3 e 5) ; Nota Fiscal de Prestação de Serviços 56 (peça 16) ; cotações de preços para prestação de serviços sem assinaturas (peça 17) ; fotografias (peças 16 e 21) ; termo de convênio (peça 5) e Nota Técnica Financeira PGTur 137/2017 (peça 43) e Nota Técnica de Reanálise 76/2015 (peça 42) ;
	II) realizar a audiência da Sra. Maria Aparecida Maschio Pires (CPF XXX.869.108-XX) , ex-prefeita do município de Juquitiba/SP, na gestão 2009-2012, com fundamento nos arts. 10, § 1º, e 12, incisos I e III, da Lei 8.443/1992 c/c o art. 202, incisos I e III, do RI/TCU, para no prazo de quinze dias, apresentar razões de justificativa quanto às irregularidades detalhadas a seguir:
Ocorrências: 
a) Contratação irregular de intermediário entre o ente público e os artistas ou empresários exclusivos, no âmbito do Processo de Inexigibilidade de Licitação 5/2010 (peça 21, p. 1) , ocasionada pela utilização indevida de inexigibilidade de licitação, visto que o interposto não apresentou contratos de exclusividade dos artistas com registro em cartório, nem comprovaram os pagamentos de cachês diretamente aos artistas;
b) utilização da modalidade de inexigibilidade de licitação ao invés de pregão eletrônico para contratação da mesma empresa M Sampaio Promoções Artísticas Ltda. (CNPJ 09.419.430/0001-17) tanto para execução dos serviços locação de iluminação, palco, gerador, sonorização e tendas (R$ 49.500,00) , que são considerados comuns, quanto para os shows, contrariando a Lei 10.520/2002 e o Decreto 3.555/2000, uma vez que não cabe incluir esses serviços no contrato de inexigibilidade firmado com a empresa contratada para os shows artísticos, pois essa modalidade cabe somente em casos de inviabilidade de competição;
Responsável: Sra. Maria Aparecida Maschio Pires (CPF XXX.869.108-XX) , ex-prefeita do município de Juquitiba/SP (gestão 2009-2012) e signatário do termo de convênio;
Condutas: Firmar o convênio, autorizar a abertura e ratificar o resultado do processo de inexigibilidade de licitação 5/2010, e assinar o contrato administrativo (peça 21) com a empresa escolhida nesse procedimento, M Sampaio Promoções Artísticas Ltda. (CNPJ 09.419.430/0001-17) , cujos objetos eram a intermediação de artistas ou bandas para os quais essas sociedades comerciais não possuíam contrato de exclusividade válidos para fins de contratação via inexigibilidade, tendo incluído no mesmo contrato os serviços de infraestrutura, que são serviços comuns, contrariando o Decreto 3.555/2000;
Nexo de Causalidade: Devido à ação do gestor, dando início e ratificando os procedimentos de inexigibilidade, e assinando os contratos, ocorreu a contratação irregular;
Dispositivos violados: Art. 25, inciso III, da Lei 8.666/1993; art. 49 da Portaria Interministerial 127/2008; Convênio 737897/2010, Cláusula Terceira, Item II, alíneas "oo" e "pp"; 
	Evidências: Autorizações de abertura e ratificações do processo de inexigibilidade de licitação 001/2010 (peça 21) , e assinatura do contrato administrativo com a empresa escolhida nesse procedimento, Saulo de Tarso Adonai de Brito Barros - ME (CNPJ 06.212.704/0001-14) ; termo de convênio (peça 6) ;
16.	Consoante delegação de competência do Exmo. Sr. Ministro Relator (peça 59) , foi efetuada a citação da responsável, pelo expediente indicado a seguir:
	Ofício
	Peça
	Destinatário
	Data de ciência ou motivo de ausência
	Data da resposta
	Data de fim de prazo de resposta

	172/2019
	60
	Maria Aparecida Maschio
	22/1/2019
	-
	6/2/2019

17.	O AR do Ofício 172/2018, de citação do Sra. Maria Aparecida Maschio (CPF XXX.869.108-XX) , retornou com ciência em 22/1/2019 (peça 61) , embora não tenha sido recebido de próprio punho pela responsável.
EXAME TÉCNICO
Da validade das notificações
18.	Preliminarmente, cumpre tecer breves considerações sobre a forma como são realizadas as comunicações processuais no TCU. A esse respeito, destacam-se o art. 179, do Regimento Interno do TCU (Resolução 155, de 4/12/2002) e o art. 4º, inciso III, § 1º, da Resolução TCU 170, de 30 de junho de 2004, in verbis:
Art. 179. A citação, a audiência ou a notificação, bem como a comunicação de diligência, farse-ão:
I - mediante ciência da parte, efetivada por servidor designado, por meio eletrônico, fac-símile, telegrama ou qualquer outra forma, desde que fique confirmada inequivocamente a entrega da comunicação ao destinatário;
II - mediante carta registrada, com aviso de recebimento que comprove a entrega no endereço do destinatário;
III - por edital publicado no Diário Oficial da União, quando o seu destinatário não for localizado
 (...) 
Art. 3º As comunicações serão dirigidas ao responsável, ou ao interessado, ou ao dirigente de órgão ou entidade, ou ao representante legal ou ao procurador constituído nos autos, com poderes expressos no mandato para esse fim, por meio de:
I - correio eletrônico, fac-símile ou telegrama;
II - servidor designado;
III - carta registrada, com aviso de recebimento;
IV - edital publicado no Diário Oficial da União, quando o seu destinatário não for localizado, nas hipóteses em que seja necessário o exercício de defesa.
Art. 4º. Consideram-se entregues as comunicações:
I - efetivadas conforme disposto nos incisos I e II do artigo anterior, mediante confirmação da ciência do destinatário;
II - realizadas na forma prevista no inciso III do artigo anterior, com o retorno do aviso de recebimento, entregue comprovadamente no endereço do destinatário;
III - na data de publicação do edital no Diário Oficial da União, quando realizadas na forma prevista no inciso IV do artigo anterior.
§ 1º O endereço do destinatário deverá ser previamente confirmado mediante consulta aos sistemas disponíveis ao Tribunal ou a outros meios de informação, a qual deverá ser juntada ao respectivo processo.
 (...) 
19.	Bem se vê, portanto, que a validade da citação via postal não depende de que o aviso de recebimento seja assinado pelo próprio destinatário da comunicação, o que dispensa, no caso em tela, a entrega do AR em "mãos próprias". A exigência da norma é no sentido de o Tribunal verificar se a correspondência foi entregue no endereço correto, residindo aqui a necessidade de certeza inequívoca. 
20.	Não é outra a orientação da jurisprudência do TCU, conforme se verifica dos julgados a seguir transcritos:
São válidas as comunicações processuais entregues, mediante carta registrada, no endereço correto do responsável, não havendo necessidade de que o recebimento seja feito por ele próprio (Acórdão 3648/2013-TCU-Segunda Câmara, Relator Ministro José Jorge) ;
É prescindível a entrega pessoal das comunicações pelo TCU, razão pela qual não há necessidade de que o aviso de recebimento seja assinado pelo próprio destinatário. Entregandose a correspondência no endereço correto do destinatário, presume-se o recebimento da citação. (Acórdão 1019/2008-TCU-Plenário, Relator Ministro Benjamin Zymler) ;
As comunicações do TCU, inclusive as citações, deverão ser realizadas mediante Aviso de Recebimento - AR, via Empresa Brasileira de Correios e Telégrafos, bastando para sua validade que se demonstre que a correspondência foi entregue no endereço correto. (Acórdão 1526/2007-TCU-Plenário, Relator Ministro Aroldo Cedraz) .
21.	A validade do critério de comunicação processual do TCU foi referendada pelo Supremo Tribunal Federal, nos termos do julgamento do MS-AgR 25.816/DF, por meio do qual se afirmou a desnecessidade da ciência pessoal do interessado, entendendo-se suficiente a comprovação da entrega do "AR" no endereço do destinatário:
EMENTA: AGRAVO REGIMENTAL. MANDADO DE SEGURANÇA. DESNECESSIDADE DE INTIMAÇÃO PESSOAL DAS DECISÕES DO TRIBUNAL DE CONTAS DA UNIÃO. ART. 179 DO REGIMENTO INTERNO DO TCU. INTIMAÇÃO DO ATO IMPUGNADO POR CARTA REGISTRADA, INICIADO O PRAZO DO ART. 18 DA LEI nº 1.533/51 DA DATA CONSTANTE DO AVISO DE RECEBIMENTO. DECADÊNCIA RECONHECIDA. AGRAVO IMPROVIDO.
O envio de carta registrada com aviso de recebimento está expressamente enumerado entre os meios de comunicação de que dispõe o Tribunal de Contas da União para proceder às suas intimações.
O inciso II do art. 179 do Regimento Interno do TCU é claro ao exigir apenas a comprovação da entrega no endereço do destinatário, bastando o aviso de recebimento simples. 
22.	No caso vertente, a citação do Sra. Maria Aparecida Maschio (CPF XXX.869.108-XX) se deu em endereço constante nos sistemas CPF da Receita (peça 56) . A entrega do ofício citatório nesse endereço ficou comprovada (AR de peça 61; destaque-se que embora haja um erro no CEP, o ofício foi entregue, de fato, em Juquitiba, conforme carimbo expresso no próprio AR) .
23.	Nos processos do TCU, a revelia não leva à presunção de que seriam verdadeiras todas as imputações levantadas contra os responsáveis, diferentemente do que ocorre no processo civil, em que a revelia do réu opera a presunção da verdade dos fatos narrados pelo autor. Dessa forma, a avaliação da responsabilidade do agente não pode prescindir da prova existente no processo ou para ele carreada. 
24.	Ao não apresentar sua defesa, o responsável deixou de produzir prova da regular aplicação dos recursos sob sua responsabilidade, em afronta às normas que impõem aos gestores públicos a obrigação legal de, sempre que demandados pelos órgãos de controle, apresentar os documentos que demonstrem a correta utilização das verbas públicas, a exemplo do contido no art. 93, do DecretoLei 200/1967: "Quem quer que utilize dinheiros públicos terá de justificar seu bom e regular emprego na conformidade das leis, regulamentos e normas emanadas das autoridades administrativas competentes." 
25.	Mesmo as alegações de defesa não sendo apresentadas, considerando o princípio da verdade real que rege esta Corte, procurou-se buscar, em manifestações do responsável na fase interna desta Tomada de Contas Especial (peça 28-29 e 41) , se havia algum argumento que pudesse ser aproveitado a seu favor. No entanto, o responsável não se manifestou na fase interna, não havendo, assim, nenhum argumento que possa vir a ser analisado e posteriormente servir para afastar as irregularidades apontadas.
26.	As irregularidades constantes na prestação de contas que ensejam a irregularidade das presentes contas estão consignadas a seguir.
27.	A Nota Técnica de Reanálise 76/2015 (peça 42) concluiu pela aprovação parcial da execução física do convênio, glosando o item referente prestação de serviços de locação de 12 tendas no valor de total de R$ 10.500,00, contratado com a empresa M Sampaio Promoções artísticas Ltda. (CNPJ 09.419.430/0001-17) . Após análise da documentação apresentada pela responsável, o MTur considerou que através das fotografias encaminhadas pelo convenente podia-se observar que não houve a utilização das 12 tendas 10x10m, programadas no plano de trabalho.
28.	Verifica-se que as fotografias inseridas nos autos (peça 29) não permitem visualizar as 12 tendas 10x10m, programadas no plano de trabalho e que não foram apresentados outros elementos que comprovem a execução física desse item. Também não houve fiscalização in loco durante a realização dos shows. Cabe ao responsável comprovar a boa e regular aplicação dos recursos públicos sob sua responsabilidade. Portanto, considera-se que não foi comprovada a execução física quanto a esse ponto, ficando pendente a comprovação da execução física no montante R$ 10.500,00. 
29.	Sob o aspecto financeiro, a Nota Técnica Financeira PGTur 137/2017 (peça 43) acolheu a desaprovação técnica e incluiu outras irregularidades, reprovando o montante total conveniado de R$ 100.000,00, consoante se resume a seguir:
	a) adoção de inexigibilidade de licitação, ao invés de pregão eletrônico, para contratação da mesma empresa M Sampaio Promoções Artísticas Ltda. (09.419.430/0001-17) tanto para execução dos serviços de infraestrutura (R$ 49.500,00) , que são considerados comuns, quanto para os shows, contrariando a Lei 10.520/2002 e o Decreto 3.555/2000, uma vez que não cabe incluir esses serviços no contrato de inexigibilidade firmado com a empresa contratada para os shows artísticos, pois essa modalidade cabe somente em casos de inviabilidade de competição;
	b) contratação das bandas, no valor de R$ 55.500,00, por meio da empresa M Sampaio Promoções Artísticas Ltda. (CNPJ 09.419.430/0001-17) por inexigibilidade de licitação, sem apresentar os contratos de exclusividade registrados em cartório nem os recibos dos artistas ou dos responsáveis pelas bandas com a contratada, agindo essa empresa como mera intermediária, contrariando o art. 25, inc. III, da Lei 8.666/1993, o termo de convênio e a jurisprudência do TCU;
	c) nota fiscal 56 (peça 16) , emitida pela empresa M Sampaio Promoções Artísticas Ltda. (CNPJ 09.419.430/0001-17) , no valor de R$ 105.000,00, dentro do período de vigência do convênio, porém, não foi possível identificar a validade da mesma, não há o atesto do responsável nem a identificação do número do convênio;
	d) ausência de declaração de notificação dos partidos políticos, contrariando o art. 2º da Lei 9.452/1997.
30.	Compulsando-se os autos, verifica-se a existência de inúmeras irregularidades (algumas desde o seu nascedouro) que ensejam a impugnação total das despesas realizadas no convênio, e não somente aquelas relacionadas às tendas descritas acima, a saber:
	a) no âmbito do MTur, diversas etapas distintas foram realizadas na mesma data: Parecer de Análise Técnica da Proposta (peça 2) ; Parecer da Conjur de aprovação da minuta do convênio (peça 4) ; emissão de empenho da despesa (peça 3) e assinatura do Termo de Convênio (peça 5) ocorreram no mesmo dia 23/4/2010, que, também, foi a data de início da vigência;
	b) conforme solicitado pela Secretaria Municipal Esporte e Turismo, a prefeita autorizou, em 30/4/2010 (peça 18, p. 5) , a abertura de licitação na modalidade inexigibilidade de licitação para contratação de empresa para realizar o "1° Festival Cultural de Juquitiba";
	c) no entanto, consta na peça 18, p. 7, declaração firmada em 1/4/2010 noticiando a adjudicação e homologação do processo de inexigibilidade 01/2010, antes, portanto, do processo ter sido autorizado pela prefeita;
	d) em 1/4/2010, a prefeita homologa a adjudicação da inexigibilidade de licitação 01/2010 para a empresa M Sampaio Promoções Artísticas Ltda. pelo preço global de R$ 105.000,00 (peça 18, p. 6) ;
	e) contudo, antes da autorização para a abertura do processo de inexigibilidade (peça 18, p. 5, em 30/4/2010) , já haviam sido firmados atestados de exclusividade de bandas datados de 18/3/2010 (v. peça 20, p. 1 e 3) com dizeres que antecipavam as providências administrativas futuras da prefeitura de Juquitiba/SP, in verbis: 
	(peça 20, p. 1) 
declaro para os devidos fins ... que M SAMPAIO PROMOÇÕES ARTÍSTICAS LTDA ... detém a exclusividade do show da dupla sertaneja "MARCOS & CLÁUDIO" que se apresentará no dia 24 de Abril de 2010 (Sábado) as 23:00hrs na cidade de Juquitiba -S.P, com apresentação no 1°Festival Cultural de Juquitiba detendo única e exclusivamente por local de apresentação Praça Manoel Jesuíno Godinho.
...
São Paulo, 18 de Março de 2010
	(peça 20, p. 3) 
	declaro para os devidos fins, em especial, aos artigos 25 inciso III da lei Federal n° 8.666/93 e suas posteriores alterações, que M SAMPAIO PROMOÇÕES ARTÍSTICAS LTDA, inscrita no CNPJ sob o n° 09.419.430/0001-17, situada à Rua: Arnaldo Victaliano, n° 45 - JD Palma Travassos, CEP 14.091-220 na cidade de Ribeirão Preto-SP, representada pelo Sr Marcel Leandro Sampaio, inscrito no CPF sob o n° XXX.860.698-XX, e portador do RG n°22.501.641-2, detém a exclusividade do show da dupla sertaneja "ROBY & ROGER" que se apresentará no dia 25 de Abril de 2010 (Domingo) as 23:00 hr na cidade de Juquitiba -S.P, com apresentação no 1° Festival Cultural de Juquitiba, detendo única e exclusivamente por local de apresentação Praça Manoel Jesuino Godinho.
	...
	São Paulo, 19 de Março de 2010.
f) a prefeita signatária do termo de convênio encaminhou os documentos a título de prestação de contas, dentre eles as cotações de preços de três empresas sem qualquer assinatura para a prestação de serviços de som, palco, iluminação, grupo gerador, tendas (peça 17, p. 1-18) ;
g) o Contrato de Prestação de Serviços 105/2010, decorrente do processo de inexigibilidade 01/2010, foi firmado com a empresa M. Sampaio Promoções Artísticas Ltda (CNPJ 09.419.430/0001-17) em 22/4/2010 (peça 22, p. 1-4) , antes, portanto da celebração do termo de Convênio 732633/2010 (peça 5) , firmado em 23/4/2010;
h) o evento estava previsto para realizar-se no período de 23 a 25/4/2010 (v. peça 2, p. 1) ;
i) os recursos financeiros somente foram liberados após a realização do evento, em 5/7/2010 (peça 15, p. 8) ;
j) a empresa contratada por inexigibilidade não apresentou cópias dos contratos de exclusividade dos artistas, registrados em cartório, que diferem dos atestados/autorização ou carta que confere exclusividade apenas para os dias correspondentes à apresentação dos artistas e que é restrita à localidade do evento (atestados de exclusividade: peça 20, p. 1, 3 e 5) , como é o caso dos presentes autos, agindo como mera intermediária contrariando o art. 25, inc. III, da Lei 8.666/1993, o termo de convênio e a jurisprudência do TCU;
k) os serviços de locação de iluminação, palco, gerador, sonorização e tendas não poderiam ser contratados por inexigibilidade, devendo ter sido realizado procedimento licitatório específico (pregão eletrônico, conforme Lei 10.520/2002 e Decreto 3.555/2000) ;
l) não foram encaminhados os documentos que comprovam o efetivo recebimento do cachê por parte dos artistas/bandas emitidos pelo contratante, previsto no próprio termo do convênio e na jurisprudência do Tribunal;
m) a Nota Fiscal 56 (peça 16, no valor de R$ 105.000,00) , foi emitida dentro do período de vigência do convênio; porém, não é possível identificar a validade da NF, bem como não há o atesto do responsável, nem a identificação do número do convênio, nem discriminação dos itens e respectivos valores conforme previsto no plano de trabalho.
31.	A composição das etapas do plano de trabalho, descritas no Relatório de Execução Físico-Financeira (peça 11, p. 1) é a seguinte:
	Descrição
	Unid. de medida
	Valor Programado

	Contratação Banda Studio Um
	Cachê
	11.000,00

	Contratação 1 Grupo de Geradores
	Serviço
	9.000,00

	Contratação Locação de Tendas
	Serviço
	10.500,00

	Contratação Palco
	Serviço
	9.000,00

	Contratação Sistema de Iluminação
	Serviço
	9.000,00

	Contratação Som
	Serviço
	12.000,00

	Contratação Dupla Marcos e Claudio
	Cachê
	20.500,00

	Contratação Dupla Roby e Roger
	Cachê
	24.000,00

	TOTAL
	105.000,00

32.	Verificou-se, também, a contratação M Sampaio Promoções Artísticas Ltda. (CNPJ 09.419.430/0001-17) para serviços de som, palco, iluminação, grupo gerador, tendas por meio do mesmo processo de inexigibilidade adotado para a contratação dos artistas. A jurisprudência do Tribunal é firme no sentido de que os serviços de infraestrutura são serviços comuns e, portanto, devem ser contratados através de pregão eletrônico, consoante preconizado Decreto 3.555/2000. Ademais as cotações de preços entre as empresas Locasom Ltda., Ciça Produções e Eventos e MS Promoart (M. Sampaio Promoções Artísticas Ltda.) encontram-se na peça 17, todas sem quaisquer assinaturas, desqualificando as suas legitimidades. Aliada às irregularidades descritas no parágrafo 22, verifica-se que não foi apresentada justificativa pela responsável no tocante a esse item, não sendo possível o estabelecimento do nexo de causalidade para essas despesas impugnadas.
33.	Dentre as inúmeras irregularidades mencionadas acima, destaca-se nos presentes autos a irregularidade alusiva à contratação direta de artistas e bandas musicais (52,8% do valor orçado) , com base na hipótese de inexigibilidade prevista no art. 25, inciso III, da Lei 8.666/1993, sem a devida comprovação de contrato de representação exclusiva entre artistas e os empresários, pessoas físicas ou jurídicas, que intermediavam o negócio. Inexiste nos autos, igualmente, a comprovação do recebimento dos cachês pelos artistas, não restando comprovado na execução financeira do convênio o nexo de causalidade dos pagamentos efetuados à empresa M Sampaio Promoções Artísticas Ltda. (CNPJ 09.419.430/0001-17; relação de pagamentos efetuados: peça 12) , podendo ensejar, em consequência, a irregularidade das contas e imputação de débito ao responsável. 
34.	Em relação à inexigibilidade de licitação, de fato, o entendimento do E. TCU é no sentido de que na contratação direta de artistas consagrados, com base na hipótese de inexigibilidade prevista no art. 25, inciso III, da Lei 8.666/1993, por meio de intermediários ou representantes, deve ser apresentada cópia do contrato de exclusividade dos artistas com o empresário contratado, registrado em cartório. O contrato de exclusividade difere da autorização que assegura exclusividade apenas para os dias correspondentes à apresentação dos artistas e que é restrita à localidade do evento, a qual não se presta a fundamentar a inexigibilidade. Assim, a jurisprudência predominante é no sentido de julgar irregulares as contas que contém esses vícios. 
35.	Na jurisprudência deste Tribunal encontra-se consolidado o entendimento de que a apresentação do contrato de exclusividade entre artistas e o empresário contratado é indispensável para caracterizar a hipótese de inexigibilidade de licitação prevista no art. 25, inciso III, da Lei de Licitações, de modo que simples autorizações ou cartas de exclusividade não se prestam a comprovar a inviabilidade da competição, pois não retratam uma representação privativa para qualquer evento em que o profissional for convocado. 
36.	A não apresentação dos contratos de exclusividade representa irregularidade formal grave, ensejando a irregularidade das contas, com a cominação de multa. A existência de débito, no entanto, será apurada, caso a caso, nas tomadas de contas especial. Conforme entendimento exposto acima, haverá débito quando não for possível comprovar o recebimento dos cachês pelos artistas, como no caso em concreto em que não constam os contratos/cartas de exclusividade registradas em cartório, tampouco os comprovantes de pagamentos firmados pelos artistas contratados. 
37.	Assim, na execução financeira do convênio, não restou comprovado o nexo de causalidade dos pagamentos efetuados à empresa M Sampaio Promoções Artísticas Ltda. (CNPJ 09.419.430/0001-17) , ensejando, em consequência, a irregularidade das contas e imputação de débito à responsável.
Prescrição da Pretensão Punitiva
38.	Vale ressaltar que a pretensão punitiva, conforme Acórdão 1441/2016-TCU-Plenário, Relator Ministro Benjamin Zymler, que uniformizou a jurisprudência acerca dessa questão, subordinase ao prazo geral de prescrição indicado no art. 205, do Código Civil, que é de dez anos, contado da data de ocorrência da irregularidade sancionada, nos termos do art. 189, do Código Civil, sendo este prazo interrompido pelo ato que ordenar a citação, a audiência ou a oitiva do responsável.
39.	No caso em exame, não ocorreu a prescrição, uma vez que a irregularidade sancionada ocorreu em 5/7/2010 (data do crédito da ordem bancária: peça 15, p. 8) , e o ato de ordenação da citação ocorreu em 29/8/2018 (peça 59) .
40.	Em se tratando de processo em que a parte interessada não se manifestou acerca das irregularidades imputadas, não há elementos para que se possa efetivamente aferir e reconhecer a ocorrência de boa-fé na conduta do responsável, podendo este Tribunal, desde logo, proferir o julgamento de mérito pela irregularidade das contas, conforme os termos dos §§ 2º e 6º do art. 202 do Regimento Interno do TCU (Acórdão 2064/2011-TCU-Primeira Câmara, relator Ministro Ubiratan Aguiar; Acórdão 6182/2011-TCU-Primeira Câmara, relator Ministro Weber de Oliveira; Acórdão 4072/2010-TCU-Primeira Câmara, relator Ministro Valmir Campelo; Acórdão 1189/2009-TCU-Primeira Câmara, relator Ministro Marcos Bemquerer; e Acórdão 731/2008-TCU-Plenário, relator Ministro Aroldo Cedraz) .
41.	Dessa forma, o responsável deve ser considerado revel, nos termos do art. 12, §3º, da Lei 8.443/1992, devendo as contas serem julgadas irregulares, condenando-o ao débito apurado e aplicando-lhe a multa prevista no art. 57, da Lei 8.443/1992.
CONCLUSÃO
42.			Em face da análise promovida na seção "Exame Técnico", verifica-se que o responsável não logrou comprovar a boa e regular aplicação dos recursos. E, instado a se manifestar, optou pelo silêncio, configurando a revelia, nos termos do § 3º, do art. 12, da Lei 8.443/1992.
43.	Vale ressaltar que a jurisprudência pacífica nesta Corte é no sentido da imprescritibilidade das ações de ressarcimento ao erário (Súmula TCU 282) . Dessa forma, identificado dano ao erário, deve-se instaurar e julgar o processo de tomada de contas especial para responsabilizar seus agentes causadores, respeitando o direito ao contraditório e à ampla defesa, independentemente de quando ocorreram os atos impugnados.
44.	Verifica-se também que não houve a prescrição da pretensão punitiva, conforme análise já realizada.
45.		Tendo em vista que não constam dos autos elementos que permitam reconhecer a boa-fé do responsável, sugere-se que as suas contas sejam julgadas irregulares, nos termos do art. 202, § 6º, do RI/TCU, com a imputação do débito atualizado monetariamente e acrescido de juros de mora, nos termos do art. 202, §1º do RI/TCU, descontado o valor eventualmente recolhido, com a aplicação da multa prevista no art. 57, da Lei 8.443/1992.
PROPOSTA DE ENCAMINHAMENTO
46.	Ante o exposto, submetemos os autos à consideração superior com proposta de:
a) 	considerar revel a responsável Sra. Maria Aparecida Maschio (CPF XXX.869.108-XX) , para todos os efeitos, dando-se prosseguimento ao processo, com fulcro no art. 12, § 3º, da Lei 8.443/1992; 
b)	julgar irregulares, nos termos dos arts. 1º, inciso I, 16, inciso III, alínea "c", da Lei 8.443/1992, c/c os arts. 19 e 23, inciso III, da mesma Lei, as contas da responsável, Sra. Maria Aparecida Maschio (CPF XXX.869.108-XX) , condenando-a ao pagamento das importâncias a seguir especificadas, atualizadas monetariamente e acrescidas dos juros de mora, calculadas a partir das datas discriminadas até a data da efetiva quitação do débito, fixando-lhe o prazo de quinze dias, para que comprove, perante o Tribunal, o recolhimento das referidas quantias aos cofres do Tesouro Nacional, nos termos do art. 23, inciso III, alínea "a", da citada lei, c/c o art. 214, inciso III, alínea a, do Regimento Interno;  
	Data de ocorrência
	Valor histórico (R$) 

	100.000,00
	5/7/2010

c) aplicar à responsável Sra. Maria Aparecida Maschio (CPF XXX.869.108-XX) a multa prevista no art. 57, da Lei 8.443/1992, c/c o art. 267, do RI/TCU, fixando-lhe o prazo de quinze dias, a contar da notificação, para que comprove, perante o Tribunal (art. 214, inciso III, alínea a, do Regimento Interno do TCU) , o recolhimento da dívida aos cofres do Tesouro Nacional, atualizada monetariamente desde a data do acórdão que vier a ser proferido por este Tribunal até a do efetivo recolhimento, se paga após o vencimento, na forma da legislação em vigor;
d) aplicar à Sra. Maria Aparecida Maschio (CPF XXX.869.108-XX) , a multa prevista no art. 58,  inciso II, da Lei 8.443/1992 c/c o art. 267 do RI/TCU, fixando-lhe o prazo de quinze dias, a contar da notificação, para que comprove, perante o Tribunal (art. 214, III, a, do Regimento Interno do TCU) , o recolhimento da dívida aos cofres do Tesouro Nacional, atualizada monetariamente desde a data do acórdão que vier a ser proferido por este Tribunal até a do efetivo recolhimento, se pagas após o vencimento, na forma da legislação em vigor;
e)	autorizar, desde logo, a cobrança judicial das dívidas, caso não atendida a notificação, na forma do disposto no art. 28, inciso II, da Lei 8.443/1992;
f) autorizar também, desde logo, se requerido, com fundamento no art. 28, inciso I, da Lei 8.443/1992, c/c o art. 217, §§ 1º e 2º, do Regimento Interno, o parcelamento das dívidas em até 36 parcelas, incidindo, sobre cada parcela, corrigida monetariamente, os correspondentes acréscimos legais, fixando-lhe o prazo de quinze dias, a contar do recebimento da notificação, para comprovar, perante o Tribunal, o recolhimento da primeira parcela, e de trinta dias, a contar da parcela anterior, para comprovar o recolhimento das demais parcelas, devendo incidir, sobre cada valor mensal, atualizado monetariamente, os juros de mora devidos, no caso do débito, na forma prevista na legislação em vigor, alertando o responsável de que a falta de comprovação do recolhimento de qualquer parcela importará o vencimento antecipado do saldo devedor, nos termos do § 2º do art. 217 do Regimento Interno deste Tribunal; 
g) enviar cópia do Acórdão a ser prolatado, bem como do Relatório e do Voto que o fundamentarem à Procuradoria da República no Estado do São Paulo, nos termos do § 3º do art. 16 da Lei 8.443/1992, c/c o § 7º do art. 209 do Regimento Interno do TCU, para adoção das medidas cabíveis; 
h) enviar cópia do Acórdão que vier a ser proferido ao Ministério do Turismo e ao responsável, para ciência, informando que a presente deliberação, acompanhada do Relatório e do Voto que a fundamenta, está disponível para a consulta no endereço www.tcu.gov.br/acordaos, além de esclarecer que, caso requerido, o TCU poderá fornecer sem custos as correspondentes cópias, de forma impressa. [...]".
3.	O Ministério Público junto a este Tribunal manifestou-se de acordo com a proposta da unidade técnica (Peça 66) .
	É o Relatório.

não há.

Procurador Sergio Ricardo Costa Caribé.

TOMADA DE CONTAS ESPECIAL. MINISTÉRIO DO TURISMO (MTUR). CONVÊNIO. PROJETO INTITULADO "PRIMEIRO FESTIVAL CULTURAL DE JUQUITIBA". IMPUGNAÇÃO TOTAL DOS RECURSOS REPASSADOS. CITAÇÃO. REVELIA. ELEMENTOS PRESENTES NOS AUTOS INSUFICIENTES PARA COMPROVAREM A BOA E REGULAR APLICAÇÃO DOS RECURSOS. CONTAS IRREGULARES. DÉBITO. MULTA. COMUNICAÇÕES.

TOMADA DE CONTAS ESPECIAL (TCE)

Secretaria de Controle Externo de Tomada de Contas Especial (SecexTCE).

Aprecia-se nesta oportunidade Tomada de Contas Especial (TCE) instaurada pelo Ministério do Turismo (MTur) , contra a Sra. Maria Aparecida Maschio Pires, gestão 2009-2012, na condição de ex-prefeita, em razão da impugnação total de despesas do Convênio 202/2010 (Siafi/Siconv 732633, Peça 5) , celebrado com o Município de Juquitiba-SP, tendo por objeto a realização do projeto intitulado "Primeiro Festival Cultural de Juquitiba" (Peça 2, p. 1) , com vigência estipulada de 23/4 a 17/9/2010 (Peça 5, p. 7; Peça 52, p. 1) .
2.	A motivação para a instauração da TCE foi a impugnação total de despesas, conforme consignado na Nota Técnica de Análise Financeira PGTUR 137/2017, de 21/2/2017 (Peça 43) , que aprovou em parte a execução física do convênio e rejeitou a execução financeira.
3.	Após trâmite regular da fase interna da TCE, a CGU seguiu o posicionamento do órgão concedente quanto às irregularidades identificadas, ao débito apurado e à responsabilidade, conforme se verifica no Relatório de Auditoria 1057/2017 (Peça 52) , no Certificado de Auditoria 1057/2017 (Peça 53) , bem como no Parecer do Dirigente do Órgão de Controle Interno 1057/2017 (Peça 54) . O Ministro de Estado do Turismo pronunciou-se pelo conhecimento das conclusões contidas nos pareceres da CGU, opinando pela irregularidade das contas do responsável indicado (Peça 55) .
4.	O valor original do débito atribuído à responsável foi de R$ 100.000,00, correspondente ao valor integral repassado ao Município de Juquitiba-SP, em razão da impugnação total das despesas do convênio por conta de irregularidades técnicas e financeiras apuradas.
5.	No âmbito deste Tribunal, a Sra. Maria Aparecida Maschio foi regularmente citada, por meio do Ofício 172/2019 (Peça 60) . Embora juntado aos autos o AR com a ciência do recebimento (Peça 61) , a responsável permaneceu silente, operando-se à sua revelia nos termos do art. 12, §3º, da Lei 8.443/1992, devendo ser dado prosseguimento ao processo.
6.	A unidade técnica analisou os documentos constantes dos autos e entendeu que a adoção de inexigibilidade de licitação, em vez de pregão eletrônico, para contratação da mesma empresa M Sampaio Promoções Artísticas Ltda. tanto para execução dos serviços de infraestrutura (R$ 49.500,00) , que são considerados comuns, quanto para os shows, contraria a Lei 10.520/2002 e o Decreto 3.555/2000, uma vez que não cabe incluir esses serviços no contrato de inexigibilidade firmado com a empresa contratada para os shows artísticos, pois essa modalidade cabe somente em casos de inviabilidade de competição.
7.	Concluiu ser irregular a contratação das bandas, no valor de R$ 55.500,00, por meio da empresa M Sampaio Promoções Artísticas Ltda., por inexigibilidade de licitação, sem apresentar os contratos de exclusividade registrados em cartório nem os recibos dos artistas ou dos responsáveis pelas bandas com a contratada, agindo esta empresa como mera intermediária, por contrariar o art. 25, inc. III, da Lei 8.666/1993, o termo de convênio e a jurisprudência do TCU.
8.	No que tange à Nota Fiscal 56 (Peça 16) , esta foi emitida pela empresa M Sampaio Promoções Artísticas Ltda., no valor de R$ 105.000,00, dentro do período de vigência do convênio, porém, por não ter sido possível identificar a sua validade e não haver o atesto do responsável, nem a identificação do número do convênio, a SecexTCE concluiu que a aludida nota fiscal não é hábil para comprovar a despesa.
9.	Identificou irregularidades concernentes à ausência de declaração de notificação dos partidos políticos, contrariando o art. 2º da Lei 9.452/1997, além da existência de inúmeras irregularidades (algumas desde o seu nascedouro) que ensejam a impugnação total das despesas realizadas no convênio, a saber:
	a) no âmbito do MTur, diversas etapas distintas foram realizadas na mesma data: Parecer de Análise Técnica da Proposta (Peça 2) ; Parecer da Conjur de aprovação da minuta do convênio (Peça 4) ; emissão de empenho da despesa (Peça 3) ; e assinatura do Termo de Convênio (Peça 5) ocorreram no mesmo dia 23/4/2010, que, também, foi a data de início da vigência;
	b) conforme solicitado pela Secretaria Municipal de Esporte e Turismo, a prefeita autorizou, em 30/4/2010 (Peça 18, p. 5) , a abertura de licitação na modalidade inexigibilidade de licitação para contratação de empresa para realizar o "1° Festival Cultural de Juquitiba";
	c) no entanto, consta na Peça 18, p. 7, declaração firmada em 1/4/2010 noticiando a adjudicação e homologação do processo de inexigibilidade 01/2010, antes, portanto, do processo ter sido autorizado pela prefeita;
	d) em 1/4/2010, a prefeita homologa a adjudicação da inexigibilidade de licitação 01/2010 para a empresa M Sampaio Promoções Artísticas Ltda. pelo preço global de R$ 105.000,00 (Peça 18, p. 6) ;
	e) contudo, antes da autorização para a abertura do processo de inexigibilidade (Peça 18, p. 5, em 30/4/2010) , já haviam sido firmados atestados de exclusividade de bandas datados de 18/3/2010 (Peça 20, p. 1 e 3) com dizeres que antecipavam as providências administrativas futuras da prefeitura de Juquitiba-SP (Peça 20, p. 1) 
f) a prefeita signatária do termo de convênio encaminhou os documentos, a título de prestação de contas, entre eles as cotações de preços de três empresas sem qualquer assinatura para a prestação de serviços de som, palco, iluminação, grupo gerador, tendas (Peça 17, p. 1-18) ;
g) o Contrato de Prestação de Serviços 105/2010, decorrente do processo de inexigibilidade 01/2010, foi firmado com a empresa M. Sampaio Promoções Artísticas Ltda., em 22/4/2010 (Peça 22, p. 1-4) , antes, portanto da celebração do termo de Convênio 732633/2010 (Peça 5) , firmado em 23/4/2010;
h) o evento estava previsto para ser realizado no período de 23 a 25/4/2010 (Peça 2, p. 1) ;
i) os recursos financeiros somente foram liberados após a realização do evento em 5/7/2010 (Peça 15, p. 8) ;
j) a empresa contratada por inexigibilidade não apresentou cópias dos contratos de exclusividade dos artistas, registrados em cartório, que diferem dos atestados/autorização ou carta que confere exclusividade apenas para os dias correspondentes à apresentação dos artistas e que é restrita à localidade do evento (atestados de exclusividade: Peça 20, p. 1, 3 e 5) , como é o caso dos presentes autos, agindo como mera intermediária contrariando o art. 25, inc. III, da Lei 8.666/1993, o termo de convênio e a jurisprudência do TCU;
k) os serviços de locação de iluminação, palco, gerador, sonorização e tendas não poderiam ser contratados por inexigibilidade, devendo ter sido realizado procedimento licitatório específico (pregão eletrônico, conforme Lei 10.520/2002 e Decreto 3.555/2000) ;
l) não foram encaminhados os documentos que comprovam o efetivo recebimento do cachê por parte dos artistas/bandas emitidos pelo contratante, previsto no próprio termo do convênio e na jurisprudência do Tribunal;
m) a Nota Fiscal 56 (Peça 16, no valor de R$ 105.000,00) foi emitida dentro do período de vigência do convênio; porém, não é possível identificar a validade da NF, bem como não há o atesto do responsável, nem a identificação do número do convênio, nem a discriminação dos itens e dos respectivos valores, conforme previsto no plano de trabalho.
10.	Verificou, também, a contratação da empresa M Sampaio Promoções Artísticas Ltda. para serviços de som, palco, iluminação, grupo gerador e tendas por meio do mesmo processo de inexigibilidade adotado para a contratação dos artistas. Afirmou que a jurisprudência do Tribunal é firme no sentido de que os serviços de infraestrutura são serviços comuns e, portanto, devem ser contratados por meio de pregão eletrônico, consoante preconizado no Decreto 3.555/2000. Ademais, as cotações de preços entre as empresas Locasom Ltda., Ciça Produções e Eventos e MS Promoart (M. Sampaio Promoções Artísticas Ltda.) encontram-se na Peça 17, todas sem quaisquer assinaturas, desqualificando as suas legitimidades. Aliada às irregularidades descritas nos itens precedentes, verificou que não foi apresentada justificativa pela responsável no tocante a esse item, não sendo possível o estabelecimento do nexo de causalidade para essas despesas impugnadas.
11.	A SecexTCE registrou ainda que, entre as inúmeras irregularidades que mencionou, destaca a contratação direta de artistas e bandas musicais (52,8% do valor orçado) , com base na hipótese de inexigibilidade prevista no art. 25, inciso III, da Lei 8.666/1993, sem a devida comprovação de contrato de Representação exclusiva entre os artistas e os empresários, pessoas físicas ou jurídicas, que intermediavam o negócio. Assegurou que inexiste nos autos, igualmente, a comprovação do recebimento dos cachês pelos artistas, não restando comprovado na execução financeira do convênio o nexo de causalidade dos pagamentos efetuados à empresa M Sampaio Promoções Artísticas Ltda. (relação de pagamentos efetuados: Peça 12) , o que ensejaria a irregularidade das contas e imputação de débito ao responsável.
12.	Em relação à inexigibilidade de licitação, lembrou o entendimento deste Tribunal no sentido de que na contratação direta de artistas consagrados, com base na hipótese de inexigibilidade prevista no art. 25, inciso III, da Lei 8.666/1993, por meio de intermediários ou representantes, deve ser apresentada cópia do contrato de exclusividade dos artistas com o empresário contratado, registrado em cartório. O contrato de exclusividade difere da autorização que assegura exclusividade apenas para os dias correspondentes à apresentação dos artistas e que é restrita à localidade do evento, a qual não se presta a fundamentar a inexigibilidade. Assim, a jurisprudência predominante é no sentido de julgar irregulares as contas que contêm esses vícios. 
13.	Assinalou que na jurisprudência deste Tribunal encontra-se consolidado o entendimento de que a apresentação do contrato de exclusividade entre artistas e o empresário contratado é indispensável para caracterizar a hipótese de inexigibilidade de licitação prevista no art. 25, inciso III, da Lei de Licitações, de modo que simples autorizações ou cartas de exclusividade não se prestam a comprovar a inviabilidade da competição, pois não retratam uma Representação privativa para qualquer evento em que o profissional for convocado e que a não apresentação dos contratos de exclusividade representa irregularidade formal grave, ensejando a irregularidade das contas, com a cominação de multa.
14.	A SecexTCE destacou que a existência de débito será apurada, caso a caso, nas Tomadas de Contas Especiais. Haverá débito quando não for possível comprovar o recebimento dos cachês pelos artistas, como no caso em concreto, em que não constam os contratos/cartas de exclusividade registradas em cartório, tampouco os comprovantes de pagamentos firmados pelos artistas contratados.
15.	Ao final da análise, por entender que na execução financeira do convênio, não restou comprovado o nexo de causalidade dos pagamentos efetuados à empresa M Sampaio Promoções Artísticas Ltda., defendeu o julgamento pela irregularidade das contas, a imputação de débito à responsável e a aplicação da multa prevista no art. 57 da Lei 8.443/1992.
16.	Feito exame de todos os elementos acostados aos autos e das análises e pareceres precedentes, manifesto minha concordância com o entendimento defendido pela SecexTCE, que teve a anuência do Ministério Público junto ao este Tribunal, e cujos fundamentos, por percucientes, incorporo, em essência, às minhas razões de decidir neste processo.
17.	Instada a se manifestar, a responsável optou pelo silêncio, configurando a sua revelia, nos termos do § 3º, do art. 12, da Lei 8.443/1992.
18.	Em face da análise promovida pela unidade técnica, verifico que os elementos constantes dos autos não permitem concluir pela boa e regular aplicação dos recursos. 
19.	Em realce à instrução da unidade técnica consigno que, a teor do que foi deliberado no Acórdão 936/2019-TCU-Plenário (subitem 9.5.1 e 9.5.2) , aperfeiçoando o entendimento já contido nos Acórdão 1435/2017-TCU-Plenário (subitens 9.2.1 e 9.2.2) e 2.730/2017-9, a existência de instrumentos de procuração, cartas de exclusividade e outros documentos de caráter temporário conferidos a empresas intermediárias, por artistas ou por seus representantes exclusivos, como resultado das tratativas para a realização de eventos custeados com recursos federais, não configura a hipótese de inviabilidade de competição, prevista no art. 25, caput, da Lei 8.666/1993, pois, havendo a possibilidade de competição entre interessados na realização de shows artísticos, a legislação impõe a instauração de processo licitatório, que assegure a igualdade de condições aos interessados em oferecer o serviço e possibilite a contratação da proposta mais vantajosa para a administração.
20.	Entretanto, a irregularidade na contratação não enseja, de pronto, a existência de dano ao Erário, que só se configurará quando houver indícios de inexecução do evento objeto do convênio ou quando não for possível comprovar o nexo de causalidade entre a despesa efetivada e os recursos repassados, o que deve ser apurado em cada caso.
21.	Observo que, na análise deste caso concreto, não restou firmado o nexo entre os recursos repassados pela União e o pagamento efetuado à contratada, pois, não se constatou a validade da Nota Fiscal 56, no valor de R$ 105.000,00 (Peça 16) , bem como não há o atesto do responsável, nem a identificação do número do convênio, nem discriminação dos itens e dos respectivos valores, conforme previsto no plano de trabalho.
22.	Presentes, portanto, todos os fundamentos para julgar irregulares as contas da Sra. Maria Aparecida Maschio Pires, com a imputação de débito no valor apurado nos autos.
23.	Entendo, ainda, adequada a aplicação à responsável da multa prevista no art. 57 da Lei 8.443/1992, cujo valor fixo em R$ 17.000,00.
24.	Deve ser autorizado desde logo, se requerido, com fundamento no art. 26, da Lei 8.443/1992, c/c o art. 217, do Regimento Interno do TCU, o parcelamento das dívidas em até 36 (trinta e seis) parcelas, incidindo sobre cada parcela, corrigida monetariamente, os correspondentes legais, fixando-se o prazo de 15 (quinze) dias, a contar do recebimento da notificação, para comprovarem perante o Tribunal o recolhimento da primeira parcela, e de 30 (trinta) dias, a contar da parcela anterior, para comprovarem os recolhimentos das demais parcelas, devendo incidir sobre cada valor mensal, atualizado monetariamente, os juros de mora devidos, no caso do débito, na forma prevista na legislação em vigor, alertando os responsáveis de que a falta de comprovação do recolhimento de qualquer parcela implicará o vencimento antecipado do saldo devedor, nos termos do art. 26, parágrafo único, da Lei 8.443/1992, c/c o art. 217, § 2º, do Regimento Interno deste Tribunal.
25.	Por fim, deve ser encaminhada cópia do Acórdão ao Procurador-Chefe da Procuradoria da República no Estado de São Paulo, nos termos do § 3º do art. 16 da Lei 8.443/1992, c/c o § 7º do art. 209 do Regimento Interno do TCU, para adoção das medidas que entender cabíveis, informando-lhes que o inteiro teor da deliberação pode ser consultado no endereço .
	Ante o exposto, VOTO no sentido de que o Tribunal adote a deliberação que ora submeto à apreciação deste Colegiado.
	TCU, Sala das Sessões Ministro Luciano Brandão Alves de Souza, em
AROLDO CEDRAZ
Relator